臺北高等行政法院判決　　　　　　　　　　　　　　　九十年度訴字第一六四六號
　　　　　　　　　　　　　　　.
　　原　　　告　甲○○
　　被　　　告　臺北縣政府
　　代　表　人　蘇貞昌縣長）.
　　訴訟代理人　丙○○
　　　　　　　　乙○○
右當事人間因水土保持法事件，原告不服行政院農業委員會中華民國九十年一月十六
日（九０）農訴字第八九０一五０五二九號訴願決定，提起行政訴訟。本院判決如左
︰
　　主  文
訴願決定及原處分均撤銷。
訴訟費用由被告負擔。
　　事  實
一、事實概要︰緣原告未先擬具水土保持計畫送主管機關核定，即擅於台北縣汐止市
　　○○○段五─五地號法定山坡地開挖整地、建築房舍等，嗣經汐止市公所查報其
　　違規行為，案經被告於民國（以下同）八十九年七月四日派員會同原告及相關單
　　位人員現場勘查屬實，爰以違反水土保持法之規定裁處原告新台幣（以下同）六
　　萬元罰鍰，並令立即停工，限期改正。原告不服，提起訴願，經遭駁回，遂向本
　　院提起本件行政訴訟。
二、兩造聲明：
　　(一)原告聲明求為如判決主文所示。
　　(二)被告聲明求為判決駁回原告之訴。
三、本案之爭點：
    原告是否為系爭山坡地之水土保持義務人，而應先擬具水土保持計畫，送請主管
    機關核可，始得於系爭山坡地開挖整地、建築房舍？
甲、原告主張：
　一原告現在病入膏肓，窮也已到高峰，現只靠政府每月身心障礙和台北市低收入戶
　　補助金六千元和義工取自餐廳之菜尾度日生活，所以實在無法繳納罰鍰。因在八
　　十六年間病發作時，中、西醫都看，到今無法工作，所存錢已用完，可賣的也賣
　　光，也沒錢租房屋，才搬來板模鐵屋居住，請能原諒，手下留情。
  二系爭土地係原告於八十二年六月間向軍方借來推放模板和工具所用。因為這五年
    來身體多病無法工作，常住院吃藥，生活過得很苦，沒法向人租屋，才搬來模板
    屋住。
  三原告的貨櫃是放在軍方修理車場的水泥地面上，此地約三七０坪，哪有平地讓原
    告放貨櫃？哪會開發山坡地來放貨櫃？軍方水泥地面六十公尺長，左右用水泥四
    角柱為界，後面也有一支四角柱為界，且有一口水井和防空洞，原告並未破壞一
    草一木，此非原告開發，乃市公所開發給上山運動者使用。而隔壁的地主，從原
    告貨櫃邊開發一條寬六公尺的道路，該地主要運木草飼養山豬。又原告去年有向
    台北市政府申請一間平宅，請准等原告配到平宅後，才拆屋還地。
乙、被告主張：
　一依據水土保持法第八條第一項：「下列地區之治理或經營、使用行為，應經調查
　　規劃，依水土保持技術規範實施水土保持之處理與維護：．．．三、探礦、採礦
　　、鑿井、採取土石或設置有關附屬設施。四、修建道路、公路、其他道路或溝渠
　　等。五、於山坡地或森林區內開發建築用地，或設置公園、墳墓、遊憩用地、運
　　動場地或軍事訓練場、堆積土石、處理廢棄物或其他開挖整地。．．．」、第十
　　三條第一項：「第八條第一項第五款之開發、經營或使用行為，其水土保持義務
　　人應先擬具水土保持計畫，送請主管機關核定，如屬依法應進行環境影響評估者
　　，並應檢附環境影響評估審查結果一併送核，其水土保持計畫未經主管機關核可
　　前，各目的事業主管機關不得逕行核發或利用之許可。」第三十三條第一項：「
　　有下列情形之一者，處新臺幣六萬元以上三十萬元以下罰鍰．．．二、違反第十
　　二條至第十四條規之一，未先擬具水土保持計畫或未依核定計畫實施水土保持之
　　處理與維護者，或違反第二十三條規定，未在規定期限內改正或實施仍不合水土
　　保持技術規範者。．．．」。
  二本案被告八十九年七月四日派員會同相關單位及原告前往現場勘查，該地段、地
    號土地確有開挖整地、建築房舍（附件六現場照片）等違規行為之事實，且會勘
    當時行為人並無提出異議，並經原告親閱無訛後簽名，被告係依現場事實認定，
    而非如原告於申請書內（即訴願書）所陳稱並未動過一草一木完全保持原狀。
  三依據水土保持法第十三條第一項：「第八條第一項第五款之開發、經營或使用行
    為，其水土保持義務人應先擬具水土保持計畫，送請主管機關核定，如屬依法應
    進行環境影響評估者，並應檢附環境影響評估審查結果一併送核，其水土保持計
    畫未經主管機關核可前，各目的事業主管機關不得逕行核發或利用之可。」，同
    法第八條第一項：「下列地區之治理或經營、使用行為，應經調查規查規劃，依
    水土保持技術規範實施水土保持之處理與維護」第五款：「於山坡地或森林區內
    開發建築用地，或設置公園、墳墓、遊憩用地、運動場地或軍事訓練場、堆積土
    石、處理廢棄物或其他開挖整地。」，故原告於前揭地段、地號法定山坡地內開
    挖整地、建築房舍等，即應依水土保持法規定辦理，否則即已違法。原告又稱，
    因目前生活狀況困難，所以實在無法繳納，此舉，被告核與原告違反上開規定無
    關。本案未先擬具水土保持計畫經主管機關核可，即擅自開挖整地、建築房舍等
    之行為，已明顯違反水土保持法第二十三條第二項之規定，被告引用同法第三十
    三條之規定，對行為人（原告）裁處行政罰鍰，應屬適法無誤。
  四綜上所述，原告主張顯不足採，敬請准予駁回其訴訟。
　　理  由
一、按「未依第十二條至第十四條規定之一擬具水土保持計畫送主管機關核定而擅自
    開發者，除依第三十三條規定按次分別處罰外，主管機關應令其停工，得沒入其
    設施及所使用之機具，強制拆除及清除其工作物，所需費用，由經營人、使用人
    或所有人負擔，並自第一次處罰之日起兩年內，暫停該地之開發申請。」、「有
    下列情形之一者，處新台幣六萬元以上三十萬元以下罰鍰：．．．二、違反第十
    二條至第十四條規定之一，未先擬具水土保持計畫或未依核定計畫實施水土保持
    之處理與維護者，或違反第二十三條規定，未在規定期限內改正或實施仍不合水
    土保持技術規範者。」固分別為水土保持法第二十三條第二項、第三十三條第一
    項第二款所明定，惟所謂「違反第十二條至第十四條規定之一，未先擬具水土保
    持計畫」，均係指違反水土保持法第十二條至第十四條所規定之「水土保持義務
    人應先擬具水土保持計畫，送請主管機關核定」之作為義務，故主管機關依水土
    保持法第二十三條第二項課予義務，及依水土保持法第三十三條第一項第二款處
    罰之對象，均係水土保持義務人。而依水土保持法第四條規定，公私有土地之經
    營或使用，依水土保持法應實施水土保持處理與維護者，該土地之經營人、使用
    人或所有人，為水土保持法所稱水土保持義務人；復依山坡地保育利用條例第九
    條規定「在山坡地為下列經營或使用，其土地之經營人、使用人或所有人，於其
    經營或使用範圍內，應實施水土保持之處理與維護：：」，可知水土保持義務人
    即為有權使用山坡地之人，如係無權使用山坡地之人，本無從期待其於開發、經
    營或使用山坡地前，先擬具水土保持計畫送請主管機關核定，即非水土保持義務
    人，自無水土保持法第十二條至第十四條規定之適用，亦無從依水土保持法第二
    十三條第二項、第三十三條第一項第二款加以處分。至於此種無權使用山坡地之
    人，卻在公有或私人山坡地內未經同意擅自墾殖、占用或從事各類開發、經營或
    使用之行為，應視其有無致生水土流失，分別適用水土保持法第三十二條第一項
    或山坡地保育利用條例第三十四條第一項之刑罰規定。而水土保持義務人如未依
    水土保持法第十二條至第十四條規定之一擬具水土保持計畫送主管機關核定而擅
    自開發，致生水土流失者，更有水土保持法第三十三條第三項前段刑罰規定之適
    用，由此水土保持法第三十二條第一項及第三十三條第三項前段刑罰規定適用對
    象之不同，益見水土保持義務人即為有權使用山坡地之人，最高法院八十九年度
    台上字第四八九號判決意旨亦採此見解。
二、查原告固未先擬具水土保持計畫送主管機關核定，即擅於台北縣汐止市○○○段
    五─五號法定山坡地開挖整地、建築房舍，嗣經汐止市公所查報，並經被告於八
    十九年七月四日派員會同原告及相關單位人員現場勘查屬實，此有台北縣汐止市
    公所查報函、會勘紀錄及現場照片附卷可稽，質諸原告亦坦承伊搭築了兩面水泥
    牆，一面用模板擋住，另一面是貨櫃本身的鐵面，屋頂則搭鐵皮及模板，及在房
    屋邊緣靠山坡處鋪設新的水泥等情在卷。惟查上開山坡地係國有土地，管理人是
    聯合勤務總司令部，有土地登記簿謄本附卷可稽，原告並非該土地之所有人或管
    理人，自無權使用或經營該土地。雖然原告於訴願時主張伊於八十二年六月間向
    軍方暫借該土地，做堆放模板之用云云，復於本院審理時陳稱伊係向原來駐軍的
    分課長借用來堆放模板，八十九年軍方有叫伊寫一張切結書，叫伊等勞保退休後
    再無條件還地云云，但其無法舉證以證實其說法，已難採信，何況所謂「原來駐
    軍的分課長」，本無權出借聯合勤務總司令部管理之國有土地，所謂「借用來堆
    放模板」亦不能用來開挖整地、建築房舍，參以原告坦承軍方沒有正式同意借用
    之公文等語在卷，益見原告對於上開山坡之開發或經營，並未取得合法之權源，
    揆諸前開說明，即非水土保持法所稱之水土保持義務人，被告卻以原告違反第十
    二條至第十四條規定之一，未先擬具水土保持計畫，援引水土保持法第二十三條
    第二項、第三十三條第一項第二款加以處分，自有未合，訴願決定未加糾正，仍
    予維持，容有未洽，原告訴請將之一併撤銷，雖未以此為理由，但原處分既有違
    誤，原告之請求仍應予准許。
據上論結，原告之訴為有理由，爰依行政訴訟法第九十八條第三項前段，判決如主文
。
中　　華　　民　　國　　九十一　　　年　　　三　　　　月　　二十八　　　日
                  臺 北 高 等 行 政 法 院   第 四 庭
                                審 判 長 法  官　 姜素娥
                                         法  官　 陳國成
                                         法  官　 林文舟
右為正本係照原本作成。
如不服本判決，應於送達後二十日內，向本院提出上訴狀並表明上訴理由，如於本判
決宣示後送達前提起上訴者，應於判決送達後二十日內補提上訴理由書（須按他造人
數附繕本）。
中　　華　　民　　國　　　九十一　　年　　　三　　　　月　　二十九　　　日
                                         書記官   林孟宗
